ACORDAO-COMPLETO-2469617

ACÓRDÃO 7904/2021 ATA 15/2021 - PRIMEIRA CÂMARA

Vistos, relatados e discutidos estes autos de processo de tomada de contas especial instaurada pela Secretaria Especial de Cultura em razão de não comprovação da regular aplicação dos recursos captados por força do projeto cultural Pronac 13-3037,
ACORDAM os Ministros do Tribunal de Contas da União, reunidos em sessão da Primeira Câmara, ante as razões expostas pelo relator, em:
9.1. excluir a sra. Otacília Quadros de Oliveira (XXX.228.980-XX) do rol de responsáveis do presento processo;
9.2. com fundamento nos arts. 1º, inciso I, e 16, inciso III, alíneas "b" e "c", da Lei 8.443/1992 c/c os arts. 19 e 23, inciso III, da mesma lei, e com os arts. 1º, inciso I, 209, inciso III, 210 e 214, inciso III, do RITCU, julgar irregulares as contas do sr. Márcio Juliano de Oliveira (XXX.676.630-XX) e da empresa Mop Produtora Cultural Ltda. (12.497.683/0001-13) , condenando-os ao pagamento das quantias abaixo discriminadas, com a fixação do prazo de 15 (quinze) dias, a contar da notificação, para comprovarem, perante o Tribunal (art. 214, inciso III, alínea "a", do RITCU) , o recolhimento da dívida aos cofres do Fundo Nacional de Cultura, atualizada monetariamente e acrescida dos juros de mora, calculados a partir das datas indicadas até a do efetivo recolhimento, na forma prevista na legislação em vigor: 
	VALOR ORIGINAL (R$) 
	DATA DA OCORRÊNCIA
	DÉBITO/CRÉDITO

	60.000,00
	23/10/2013
	D

	20.000,00
	31/10/2013
	D

	30.000,00
	7/11/2013
	D

	100.000,00
	22/11/2013
	D

	42.000,00
	27/11/2013
	D

	13.000,00
	29/11/2013
	D

	119.000,00
	16/12/2013
	D

	2.000,00
	16/12/2013
	D

	150.000,00
	17/12/2013
	D

	175.000,00
	19/12/2013
	D

	30.000,00
	27/12/2013
	D

	5.000,00
	27/12/2013
	D

	23.496,54
	30/12/2013
	D

	16.000,00
	30/12/2013
	D

	6.400,00
	30/12/2013
	D

	105.000,00
	30/12/2013
	D

	5.000,00
	7/3/2014
	D

	3.000,00
	18/3/2014
	D

	4.000,00
	21/3/2014
	D

	22.506,93
	24/3/2014
	D

	23.985,09
	3/4/2014
	D

	100.000,00
	23/5/2014
	D

	15.000,00
	30/6/2014
	D

	50.000,00
	14/7/2014
	D

	15.000,00
	22/7/2014
	D

	5.000,00
	30/10/2014
	D

	1.392,56
	31/10/2014
	D

	1.113,39
	31/10/2014
	D

	100.000,00
	7/11/2014
	D

	100.000,00
	7/11/2014
	D

	13.524,96
	12/11/2014
	D

	1.093,11
	28/11/2014
	D

	20.000,00
	8/12/2014
	D

	4.529,65
	30/12/2014
	D

	0,01
	1º/9/2017
	C

9.3. aplicar ao sr. Márcio Juliano de Oliveira (XXX.676.630-XX) e à empresa Mop Produtora Cultural Ltda. (12.497.683/0001-13) multa individual no valor de R$ 195.000,00 (cento e noventa e cinco mil reais) , nos termos do art. 57 da Lei 8.443/1992 c/c art. 267 do RITCU, fixando-lhes o prazo de quinze dias, a contar das notificações, para comprovarem, perante o Tribunal (art. 214, inciso III, alínea "a", do RITCU) , o recolhimento da dívida aos cofres do Tesouro Nacional, atualizada monetariamente desde a data do presente acórdão até a data do efetivo recolhimento, se forem pagas após o vencimento, na forma da legislação em vigor;
9.4. autorizar, nos termos do art. 28, inciso II, da Lei 8.443/1992, a cobrança judicial das dívidas, caso não sejam atendidas as notificações;
9.5. autorizar, caso solicitado, o pagamento das dívidas em até 36 (trinta e seis) parcelas mensais e consecutivas, nos termos do art. 26 da Lei 8.443/1992 c/c o art. 217 do RITCU, fixando o prazo de 15 (quinze) dias, a contar do recebimento da notificação, para comprovação perante o Tribunal do recolhimento da primeira parcela, e de 30 (trinta) dias, a contar da parcela anterior, para comprovação do recolhimento das demais parcelas, devendo incidir sobre cada valor mensal, atualizado monetariamente, os juros de mora devidos, na forma prevista na legislação em vigor;
9.6. alertar aos responsáveis que a inadimplência de qualquer parcela acarretará o vencimento antecipado do saldo devedor;
9.7. dar ciência da presente deliberação ao Procurador-Chefe da Procuradoria da República no Estado do Rio Grande do Sul, nos termos do § 3º do art. 16 da Lei 8.443/1992 c/c o § 7º do art. 209 do RITCU; e
9.8. dar ciência do presente acórdão aos responsáveis e à Secretaria Especial de Cultura.

Tomada de contas especial instaurada em razão da não comprovação da regular aplicação dos recursos repassados com fundamento na Lei Rouanet para realização de projeto cultural.

Primeira Câmara

Secretaria Especial da Cultura

3. Responsáveis: Márcio Juliano de Oliveira (XXX.676.630-XX), Mop Produtora Cultural Ltda. (12.497.683/0001-13) e Otacília Quadros de Oliveira (XXX.228.980-XX)

13.1. Ministros presentes: Walton Alencar Rodrigues (Presidente), Benjamin Zymler (Relator) e Jorge Oliveira.
13.2. Ministros-Substitutos presentes: Augusto Sherman Cavalcanti e Weder de Oliveira.

ACORDAO-COMPLETO-2553049

Acórdão 7711/2022 - Primeira Câmara

ACORDAO-COMPLETO-2500779

Acórdão de Relação 12657/2021 - Primeira Câmara

Acórdão de Relação

BENJAMIN ZYMLER

Adoto como relatório, com alguns ajustes de forma, a instrução elaborada no âmbito da Secretaria de Controle Externo de Tomada de Contas Especial (SecexTCE) , inserta à peça 127:
"INTRODUÇÃO
Cuidam os autos de tomada de contas especial instaurada pela Secretaria Especial de Cultura em desfavor de Mop Produtora Cultural Ltda. (12.497.683/0001-13) , de Márcio Juliano de Oliveira (XXX.676.630-XX) e de Otacília Quadros de Oliveira (XXX.228.980-XX) em razão da não comprovação da regular aplicação dos recursos repassados pela União, captados por força do projeto cultural Pronac 13-3037, descrito da seguinte forma: 'O projeto 'Brasil: Nossa cultura é show - 2ª edição' será uma mostra artística com 48 apresentações de grupos de música instrumental e folclórica em praças públicas, em 6 cidades da região sul do Brasil, formando 6 etapas do projeto. Objetivamos continuar o trabalho da 1ª edição, valorizar a cultura dos estados do PR, SC e RS com seus ritmos regionais tradicionais e contemporâneos, divulgando as manifestações culturais, destacando as raízes, os costumes e tradições destes povos.'
HISTÓRICO
Em 19/10/2016, com fundamento na IN/TCU 71/2012, alterada pela IN/TCU 76/2016 e DN/TCU 155/2016, o dirigente da Secretaria Especial de Cultura autorizou a instauração da tomada de contas especial (peça 34) . O processo foi registrado no sistema e-TCE com o número 216/2018.
A Portaria 339/2013, de 2/7/2013, autorizou a captação do valor de apoio, totalizando R$ 1.416.407,00, no período de 3/7/2013 a 31/12/2014 (peça 6) , com prazo para execução dos recursos de 16/12/2013 a 31/12/2014, recaindo o prazo para prestação de contas em 30/1/2015.
A empresa proponente captou recursos autorizados, no montante de R$ 1.382.042,23, conforme atestam os recibos (peças 7, 8, 18 e 26) e extratos bancários (peças 28, 48, 50 e 71) .
O fundamento para a instauração da tomada de contas especial, conforme consignado na matriz de responsabilização elaborada pelo tomador de contas, foi a constatação da seguinte irregularidade: 
'Descumprimento do objeto e objetivos pactuados.'
Os responsáveis arrolados na fase interna foram devidamente comunicados e, diante da ausência de justificativas suficientes para elidir a irregularidade e da não devolução dos recursos, instaurou-se a tomada de contas especial.
No relatório (peça 92) , o tomador de contas concluiu que o prejuízo importaria no valor original de R$ 1.382.042,22, imputando-se a responsabilidade a Mop Produtora Cultural Ltda, a Márcio Juliano de Oliveira e a Otacília Quadros de Oliveira. 
Em 19/2/2019, a Controladoria-Geral da União emitiu o relatório de auditoria (peça 93) , em concordância com o relatório do tomador de contas. O certificado de auditoria e o parecer do dirigente do órgão de controle interno concluíram pela irregularidade das presentes contas (peças 94 e 95) .
Em 28/2/2019, o ministro responsável pela área atestou haver tomado conhecimento das conclusões contidas no relatório e certificado de auditoria, bem como do parecer conclusivo do dirigente do órgão de controle interno, manifestando-se pela irregularidade das contas, e determinou o encaminhamento do processo ao Tribunal de Contas da União (peça 96) .
 Na instrução inicial (peça 32) , analisando-se os documentos dos autos, concluiu-se pela necessidade de realização de citação para as irregularidades abaixo: 
1.1. Irregularidade 1: inexecução total do objeto do projeto incentivado.
1.1.1. Fundamentação para o encaminhamento: 
1.1.2. Evidências da irregularidade: documentos técnicos presentes nas peças 41, 33, 34 e 36.
1.1.3. Normas infringidas: art. 37, caput, c/c o art. 70, parágrafo único, da Constituição da República Federativa do Brasil; art. 93 do Decreto-lei 200/1967; art. 66 do Decreto 93.872/1986; e Instrução Normativa MinC 1/2013, art. 90, inciso II.
1.1.4. Débitos relacionados aos responsáveis Márcio Juliano de Oliveira (XXX.676.630-XX) , Otacília Quadros de Oliveira (XXX.228.980-XX) e Mop Produtora Cultural Ltda. (12.497.683/0001-13) :
	Data de ocorrência
	Valor histórico (R$) 
	Identificador da parcela

	23/10/2013
	60.000,00
	D1

	31/10/2013
	20.000,00
	D2

	7/11/2013
	30.000,00
	D3

	22/11/2013
	100.000,00
	D4

	27/11/2013
	42.000,00
	D5

	29/11/2013
	13.000,00
	D6

	16/12/2013
	119.000,00
	D7

	16/12/2013
	2.000,00
	D8

	17/12/2013
	150.000,00
	D9

	19/12/2013
	175.000,00
	D10

	27/12/2013
	30.000,00
	D11

	27/12/2013
	5.000,00
	D12

	30/12/2013
	23.496,54
	D13

	30/12/2013
	16.000,00
	D14

	30/12/2013
	6.400,00
	D15

	30/12/2013
	105.000,00
	D16

	7/3/2014
	5.000,00
	D17

	18/3/2014
	3.000,00
	D18

	21/3/2014
	4.000,00
	D19

	24/3/2014
	22.506,93
	D20

	3/4/2014
	23.985,09
	D21

	23/5/2014
	100.000,00
	D22

	30/6/2014
	15.000,00
	D23

	14/7/2014
	50.000,00
	D24

	22/7/2014
	15.000,00
	D25

	30/10/2014
	5.000,00
	D26

	31/10/2014
	1.392,56
	D27

	31/10/2014
	1.113,39
	D28

	7/11/2014
	100.000,00
	D29

	7/11/2014
	100.000,00
	D30

	12/11/2014
	13.524,96
	D31

	28/11/2014
	1.093,11
	D32

	8/12/2014
	20.000,00
	D33

	30/12/2014
	4.529,65
	D34

	1º/9/2017
	0,01
	C1

                   Valor atualizado do débito (sem juros) em 7/2/2020: R$ 1.915.625,46
1.1.5. Cofre credor: Fundo Nacional de Cultura.
1.1.6. Responsável: Mop Produtora Cultural Ltda. (12.497.683/0001-13) .
1.1.6.1. Conduta: nas parcelas D1 a D34 - não executar o objeto do projeto incentivado.
1.1.6.2. Nexo de causalidade: a inexecução total do objeto do projeto incentivado impediu a comprovação da regular aplicação dos recursos federais repassados no âmbito do instrumento em questão, resultando em dano ao erário.
1.1.6.3. Culpabilidade: não há excludentes de ilicitude, de culpabilidade e de punibilidade; é razoável supor que o administrador responsável pela pessoa jurídica tinha consciência da ilicitude de sua conduta; era exigível conduta diversa da praticada, qual seja, executar integralmente o objeto do projeto incentivado nos termos aprovados pelo MinC, conforme estabelecido nas normas aplicáveis. 
1.1.7. Responsável: Otacília Quadros de Oliveira (XXX.228.980-XX) .
1.1.7.1. Conduta: nas parcelas D1 a D34 - não executar o objeto do projeto incentivado.
1.1.7.2. Nexo de causalidade: a inexecução total do objeto do projeto incentivado impediu a comprovação da regular aplicação dos recursos federais repassados no âmbito do instrumento em questão, resultando em dano ao erário.
1.1.7.3. Culpabilidade: não há excludentes de ilicitude, de culpabilidade e de punibilidade; é razoável supor que a responsável tinha consciência da ilicitude de sua conduta; era exigível conduta diversa da praticada, qual seja, executar integralmente o objeto do projeto incentivado nos termos aprovados pelo MinC, conforme estabelecido nas normas aplicáveis. 
1.1.8. Responsável: Márcio Juliano de Oliveira (XXX.676.630-XX) .
1.1.8.1. Conduta: nas parcelas D1 a D34 - não executar o objeto do projeto incentivado.
1.1.8.2. Nexo de causalidade: a inexecução total do objeto do projeto incentivado impediu a comprovação da regular aplicação dos recursos federais repassados no âmbito do instrumento em questão, resultando em dano ao erário.
1.1.8.3. Culpabilidade: não há excludentes de ilicitude, de culpabilidade e de punibilidade; é razoável supor que o responsável tinha consciência da ilicitude de sua conduta; era exigível conduta diversa da praticada, qual seja, executar integralmente o objeto do projeto incentivado nos termos aprovados pelo MinC, conforme estabelecido nas normas aplicáveis. 
1.1.9. Encaminhamento: citação.
 Em cumprimento ao despacho do relator, Min. Benjamin Zymler (peça 102) , foram promovidas as citações dos responsáveis, conforme quadro a seguir:
	Responsável
	Citação
	Recebimento
	Origem do endereço

	Mop Produtora Cultural Ltda.
	Edital 772/2020 (peça 116) 
	Peça 117
	---

	Márcio Juliano de Oliveira
	Ofício 26.283/2020 (peça 119) 
	Peça 120
	Base de dados do TSE (peça 114) 

	Otacília Quadros de Oliveira
	Ofício 7.094/2020 (peça 107) 
	Peça 109
	Base de dados da Receita Federal (peça 103) 

	Tentativas de citação sem sucesso

	Márcio Juliano de Oliveira
	Ofício 7.098/2020 (peça 108) 
	Peça 111 ('Mudou-se') 
	Base de dados da Receita Federal (peça 104) 

	Mop Produtora Cultural Ltda.
	Edital 7.099/2020 (peça 106) 
	Peça 110 ('Mudou-se') 
	Base de dados da Receita Federal (peça 105) 

	Mop Produtora Cultural Ltda.
	Ofício 26.287/2020 (peça 118) 
	Peça 121
	Base de dados do TSE - endereço do representante legal (peça 115) 

 A responsável Otacília Quadros de Oliveira compareceu aos autos e apresentou as alegações de defesa de peça 112.
 Transcorrido o prazo regimental fixado, os responsáveis Márcio Juliano de Oliveira e Mop Produtora Cultural Ltda. permaneceram silentes, não apresentando defesa. Operam-se, portanto, para os referidos responsáveis, os efeitos da revelia, dando-se prosseguimento ao processo, nos termos do art. 12, § 3º, da Lei 8.443/1992.
EXAME TÉCNICO
Da revelia de Márcio Juliano de Oliveira e de Mop Produtora Cultural Ltda.
 Preliminarmente, cumpre tecer breves considerações sobre a forma como são realizadas as comunicações processuais no TCU. A esse respeito, destacam-se o art. 179 do RITCU (Resolução 155, de 4/12/2002) e os arts. 3º e 4º, inciso III, § 1º, da Resolução TCU 170, de 30 de junho de 2004, in verbis:
Resolução 155/2002 (Regimento Interno) :
'Art. 179. A citação, a audiência ou a notificação, bem como a comunicação de diligência, far-se-ão:
I - mediante ciência da parte, efetivada por servidor designado, por meio eletrônico, fac-símile, telegrama ou qualquer outra forma, desde que fique confirmada inequivocamente a entrega da comunicação ao destinatário;
II - mediante carta registrada, com aviso de recebimento que comprove a entrega no endereço do destinatário;
III - por edital publicado no Diário Oficial da União, quando o seu destinatário não for localizado (...) '
Resolução TCU 170/2004:
'Art. 3º As comunicações serão encaminhadas aos seus destinatários por meio de:
I - correio eletrônico, fac-símile ou telegrama;
II - servidor designado;
III - carta registrada, com aviso de recebimento;
IV - edital publicado no Diário Oficial da União, quando o seu destinatário não for localizado, nas hipóteses em que seja necessário o exercício de defesa. (...) '
'Art. 4º. Consideram-se entregues as comunicações:
I - efetivadas conforme disposto nos incisos I e II do artigo anterior, mediante confirmação da ciência do destinatário;
II - realizadas na forma prevista no inciso III do artigo anterior, com o retorno do aviso de recebimento, entregue comprovadamente no endereço do destinatário;
III - na data de publicação do edital no Diário Oficial da União, quando realizadas na forma prevista no inciso IV do artigo anterior.
§ 1º O endereço do destinatário deverá ser previamente confirmado mediante consulta aos sistemas disponíveis ao Tribunal ou a outros meios de informação, a qual deverá ser juntada ao respectivo processo.'
 Portanto, a validade da citação via postal não depende de que o aviso de recebimento seja assinado pelo próprio destinatário da comunicação, o que dispensa, no caso em tela, a entrega do AR em 'mãos próprias'. A exigência da norma é no sentido de o Tribunal verificar se a correspondência foi entregue no endereço correto, residindo aqui a necessidade de certeza inequívoca. 
 Não é outra a orientação da jurisprudência do TCU, conforme se verifica nos julgados a seguir transcritos:
'São válidas as comunicações processuais entregues, mediante carta registrada, no endereço correto do responsável, não havendo necessidade de que o recebimento seja feito por ele próprio' (Acórdão 3648/2013-TCU-Segunda Câmara, Relator Ministro José Jorge) ;
'É prescindível a entrega pessoal das comunicações pelo TCU, razão pela qual não há necessidade de que o aviso de recebimento seja assinado pelo próprio destinatário. Entregando se a correspondência no endereço correto do destinatário, presume-se o recebimento da citação' (Acórdão 1019/2008-TCU-Plenário, Relator Ministro Benjamin Zymler) ;
'As comunicações do TCU, inclusive as citações, deverão ser realizadas mediante Aviso de Recebimento - AR, via Empresa Brasileira de Correios e Telégrafos, bastando para sua validade que se demonstre que a correspondência foi entregue no endereço correto' (Acórdão 1526/2007-TCU-Plenário, Relator Ministro Aroldo Cedraz) .
 A validade do critério de comunicação processual do TCU foi referendada pelo Supremo Tribunal Federal, nos termos do julgamento do MS-AgR 25.816/DF, por meio do qual se afirmou a desnecessidade da ciência pessoal do interessado, entendendo-se suficiente a comprovação da entrega do 'AR' no endereço do destinatário:
'EMENTA: AGRAVO REGIMENTAL. MANDADO DE SEGURANÇA. DESNECESSIDADE DE INTIMAÇÃO PESSOAL DAS DECISÕES DO TRIBUNAL DE CONTAS DA UNIÃO. ART. 179 DO REGIMENTO INTERNO DO TCU. INTIMAÇÃO DO ATO IMPUGNADO POR CARTA REGISTRADA, INICIADO O PRAZO DO ART. 18 DA LEI nº 1.533/51 DA DATA CONSTANTE DO AVISO DE RECEBIMENTO. DECADÊNCIA RECONHECIDA. AGRAVO IMPROVIDO.
O envio de carta registrada com aviso de recebimento está expressamente enumerado entre os meios de comunicação de que dispõe o Tribunal de Contas da União para proceder às suas intimações.
O inciso II do art. 179 do Regimento Interno do TCU é claro ao exigir apenas a comprovação da entrega no endereço do destinatário, bastando o aviso de recebimento simples.'
 No caso em apreço, as citações são válidas. O responsável Márcio Juliano de Oliveira foi citado no endereço constante da base de dados do TSE, com efetivo recebimento, após tentativa infrutífera de citá-lo no endereço constante da base de dados da Receita Federal, conforme demonstra o quadro do parágrafo 11. Quanto à empresa Mop Produtora Cultural Ltda., sua citação por edital foi precedida de tentativas de citá-la no próprio endereço, constante da base da Receita Federal, e no endereço de seu representante legal, obtida na base do TSE. Ressalte-se que a citação endereçada ao representante da empresa (peça 118) foi devidamente recebida (peça 121) . Não obstante, não resultou em seu comparecimento aos autos.
 Quanto ao mérito, nos processos do TCU, a revelia não conduz à presunção de que seriam verdadeiras todas as imputações levantadas contra os responsáveis, diferentemente do que ocorre no processo civil, em que a revelia do réu opera a presunção da verdade dos fatos narrados pelo autor. Dessa forma, a avaliação da responsabilidade dos agentes não pode prescindir da prova existente no processo ou para ele carreada. 
  Ao não apresentar sua defesa, os responsáveis deixaram de produzir prova quanto à regularidade da aplicação dos recursos do convênio, em afronta às normas que impõem aos jurisdicionados a obrigação legal de, sempre que demandados pelos órgãos de controle, apresentarem os documentos que demonstrem a correta utilização das verbas públicas, a exemplo do contido no art. 93 do Decreto-Lei 200/1967: 'Quem quer que utilize dinheiros públicos terá de justificar seu bom e regular emprego na conformidade das leis, regulamentos e normas emanadas das autoridades administrativas competentes.'
 Considerando o princípio da verdade real que rege a atuação desta Corte, ainda que as alegações de defesa não tenham sido apresentadas pelo responsável, a revelia não afasta a obrigatoriedade da análise dos elementos probatórios disponíveis nos autos, conforme reiterados acórdãos do Tribunal (Acórdão 163/2015-TCU-Segunda Câmara, Rel.  Min. Subst. André de Carvalho; 2.685/2015-2ª Câmara, Rel. Min. Raimundo Carreiro; 2.801/2015-1ª Câmara, Rel. Min. Walton Alencar Rodrigues; 4.340/2015-1ª Câmara, Rel. Min. Subst. Weder de Oliveira, e 5.537/2015-1ª Câmara, Rel. Min. Subst. Weder de Oliveira) . Assim, procurou-se buscar, em manifestações dos responsáveis, se havia argumentos que pudessem ser aproveitados em seu favor.	
 Reexaminando os autos, verifica-se que os responsáveis foram notificados na fase interna pela SEFIC, tendo apresentado as justificativas de peças 32, 40 e 75. Analisando tais justificativas, não encontramos nenhum argumento que possa vir a ser analisado e posteriormente utilizado para afastar as irregularidades apontadas. 
 Vale ressaltar que a pretensão punitiva do TCU, conforme Acórdão 1441/2016-TCU-Plenário, que uniformizou a jurisprudência acerca dessa questão, subordina-se ao prazo geral de prescrição indicado no art. 205 do Código Civil, que é de 10 anos, contado da data de ocorrência da irregularidade sancionada, nos termos do art. 189 do Código Civil, sendo este prazo interrompido pelo ato que ordenar a citação, a audiência ou a oitiva do responsável. No caso em exame, o prazo para apresentação da prestação de contas expirou em 30/1/2015. Tendo sido o ato de ordenação da citação assinado em 18/2/2020 (peça 102) , não houve o decurso de prazo superior a 10 anos. Portanto, não ocorreu a prescrição da pretensão punitiva.
 Em se tratando de processo em que as partes interessadas não se manifestaram acerca das irregularidades imputadas, não há elementos para que se possa efetivamente aferir e reconhecer a ocorrência de boa-fé na conduta dos responsáveis ou de quaisquer outros excludentes de culpabilidade, podendo o Tribunal, desde logo, proferir o julgamento de mérito pela irregularidade das contas, nos termos dos §§ 2º e 6º do art. 202 do RITCU (Acórdão 133/2015-TCU-Primeira Câmara, Rel. Min. Bruno Dantas; 2.455/2015-1ª Câmara, Rel. Min. Bruno Dantas; 3.604/2015-1ª Câmara, Rel. Min. Bruno Dantas; 5.070/2015-2ª Câmara, Rel. Min. Subst. André de Carvalho, e 2.424/2015-Plenário, Rel. Min. Benjamin Zymler) .
 Dessa forma, os responsáveis Márcio Juliano de Oliveira e Mop Produtora Cultural Ltda. devem ser considerados revéis, nos termos do art. 12, § 3º, da Lei 8.443/1992.
Das alegações de defesa de Otacília Quadros de Oliveira (peça 90) .
 Argumentos: após breve relato dos fatos apurados nesta TCE, afirma a responsável que a irregularidade para a qual foi citada seria a não prestação de contas de valores referentes à captação para realização do evento 'Brasil: Nossa cultura é show - 2ª edição'.
 Informa que o objetivo do projeto era intervir culturalmente nas áreas da música instrumental, a fim de valorizar a cultura dos estados da região sul do Brasil, com os ritmos regionais e contemporâneos.
 Acrescenta que a empresa MOP Produtora Cultural Ltda., da qual é sócia, é uma empresa idônea, contando com prestígio no mercado e que se encontra fora de atividade desde 2015 em função de problemas financeiros, não tendo promovido nenhum evento a partir de então.
 Sustenta que todos os procedimentos previstos em instrução normativa e no projeto aprovado foram seguidos à risca, tendo executado seu objeto com perfeição.
 Afirma que a MOP prestou contas regularmente dos valores captados, não existindo quaisquer irregularidades passíveis de penalização, considerando, assim, indevidas as acusações tratadas nestes autos.
 Sustenta que todos os documentos e registros fotográficos comprobatórios foram enviados ao MinC e que os pagamentos foram realizados de acordo com o orçamento aprovado.
 Alega que sempre que foi interpelada pela SEFIC, a empresa respondeu aos questionamentos e sanou eventuais dúvidas, não procedendo a acusação de não prestação de contas.
 Destaca ser pessoa idosa, com 74 anos, e que não se envolvia com a gestão dos negócios da empresa.
 Por fim, requer sua exclusão da tomada de contas especial por entender não ter praticado qualquer conduta lesiva ao erário.
 Análise: inicialmente, destaca-se que a responsável afirma que a irregularidade para a qual foi citada diz respeito à não prestação de contas dos recursos captados. Diferentemente do que aduz, a citação se deu pela reprovação da prestação de contas apresentada, uma vez que se constatou a inexecução total do projeto incentivado.
 Conforme constou da instrução inicial, da qual tomou plena ciência a responsável, os fundamentos que condicionaram a conclusão de inexecução do projeto estão amparados no cometimento de inúmeras irregularidades, descritas na peça 41 e a seguir sintetizadas:
a) denúncia de desvio de finalidade do projeto (Processo 01400.Processo 006441/2016-41) , cujos fatos foram corroborados com as irregularidades apontadas no Despacho 303/2016;
b) só há registros da realização do evento na localidade de Venâncio Aires, conforme mídias e notas fiscais emitidas por prestadores de serviço daquela localidade;
c) não houve comprovação da realização dos eventos nas outras 8 cidades previstas; 
d) foram emitidas diversas notas fiscais por produtoras representantes de artistas sertanejos;
e) existência de comprovantes de pagamento para mídias televisivas sem comprovação da execução desses serviços;
f) notas fiscais emitidas para eventos em cidades que não estavam previstas no projeto, sendo elas Curitiba, Novo Hamburgo e Porto Alegre; 
g) vários serviços de natureza distinta (hospedagem com alimentação, assistência e coordenação de produção e transporte) prestados por uma única empresa;
h) diversos comprovantes de pagamento, que totalizam o valor de R$ 159.000,00, destinados a uma única empresa, de nome CWF Produtora Cultural Ltda. - Me, que tem como nome fantasia 'Yzen Eventos', isto é, o mesmo nome fantasia e endereço comercial da Mop Produtora Cultural Ltda., proponente do projeto;
i) os documentos encaminhados pela proponente em resposta às diligências da SEFIC não foram suficientes para comprovar a efetiva execução das atividades propostas;
j) nenhum material de divulgação e registro fotográfico descreve os locais de realização (apenas a cidade) e as atrações que se apresentaram no evento, constando apenas a expressão 'grupos folclóricos regionais e apresentações locais';
l) a única localidade que teve divulgação do projeto através de clipping de imprensa foi a cidade de Venâncio Aires, com a participação de Yamandu Costa; 
m) as declarações de artistas e produtoras, como comprovação da realização dos eventos, não indicam os locais de apresentação e as datas de suas realizações, sendo insuficientes para a comprovação da efetiva realização de objeto e objetivos do produto cultural; e
n) as inconsistências da comprovação do objeto cultural impossibilitaram a análise dos Planos de Distribuição e Democratização do Acesso e, por não haver informações sobre cidades, atrações e locais dos eventos, o Plano de Divulgação do projeto também foi considerado insatisfatório.
 Note-se que, a despeito da extensa relação de irregularidades que condicionaram a conclusão de inexecução do projeto, repita-se, da qual a responsável teve plena ciência, sua defesa não abordou diretamente nenhuma delas.
 Optou a responsável por tergiversar, permanecendo apenas no plano da mera negação da existência das irregularidades, afirmando ter cumprido as normas e o projeto aprovado, bem como ter apresentado a prestação de contas, que, no seu entender, comprovaria a regularidade da aplicação dos recursos captados.
 Não obstante, suas afirmações e conclusões não se fizeram acompanhar de qualquer elemento probatório que possa, minimamente, afastar as irregularidades apuradas nesta tomada de contas especial.
 Dessa forma, as alegações de defesa são vazias e desprovidas de elementos que possam conduzir a entendimento diferente e pela regularidade da execução do objeto do Pronac 13-3037.
 A despeito das irregularidades já apontadas pela SEFIC e listada no parágrafo 36, constatamos, na oportunidade, que a Mop Produtora Cultural Ltda. foi a própria beneficiária dos seguintes cheques emitidos (peça 21) :
	Cheque
	Data
	Valor

	850002
	28/11/2013
	30.000,00

	850003
	29/11/2013
	180.000,00

	850004
	3/12/2013
	5.000,00

	850005
	6/12/2013
	50.000,00

	850006
	20/12/2013
	119.000,00

	850008
	9/1/2014
	385.496,54

	850009
	5/2/2015
	105.000,00

	850010
	10/2/2014
	22.400,00

	850011
	18/3/2014
	5.000,00

	850012
	11/4/2014
	53.492,02

	850014
	7/11/2014
	7.000,00

	850015
	7/11/2014
	5.000,00

	850021
	24/11/2014
	30.000,00

	850022
	25/11/2014
	90.000,00

	850025
	28/11/2014
	18.000,00

	850026
	28/11/2014
	12.500,00

	850027
	3/12/2014
	10.800,00

	850028
	3/12/2014
	24.000,00

	850029
	10/12/2014
	20.000,00

	850030
	10/12/2014
	2.400,00

	850031
	10/12/2014
	4.635,00

	850033
	23/12/2014
	3.450,00

	850035
	23/12/2014
	550,00

	850036
	24/12/2014
	11.000,00

	850037
	24/12/2014
	15.000,00

	850038
	24/12/2014
	10.144,02

	850041
	15/1/2015
	4.529,65

	TOTAL
	1.224.397,23

 Considerando o total captado de R$ 1.382.042,23, a empresa emitiu cheques a seu favor que correspondem a 88,6% dos recursos captados, configurando pagamento a si mesma e quebrando, em absoluto, o nexo de causalidade entre os recursos recebidos e as despesas realizadas.
 A jurisprudência do Tribunal é clara quanto à quebra do nexo de causalidade acarretado pela emissão de cheques nominativos à própria entidade beneficiária dos recursos, conforme enunciados a seguir transcritos:
Acórdão 597/2019-TCU-Segunda Câmara, Rel. Min. Marcos Bemquerer
'A comprovação da boa e regular aplicação de recursos públicos transferidos mediante convênio e outros instrumentos congêneres evidencia-se mediante a execução física e a execução financeira da avença, acompanhada do nexo de causalidade entre uma e outra. A transferência de recursos da conta específica do convênio para outra conta ou a emissão de cheques nominais à própria entidade ou a outrem, que não seja o fornecedor do bem ou serviço, impede o estabelecimento do necessário nexo entre os recursos repassados e o objeto avençado.'
Acórdão 3005/2016-TCU-Plenário, Rel. Min. Augusto Sherman
'A emissão de cheques nominais à própria entidade beneficiária de recursos de convênio e o saque em espécie impedem a comprovação do nexo causal entre os recursos transferidos e as despesas realizadas, além de configurar prática vedada pelos normativos.'
Acórdão 7940/2018-TCU-Segunda Câmara, Rel. Min. Marcos Bemquerer
'A emissão de cheques nominais à própria entidade convenente e a transferência dos recursos da conta específica do convênio para outra conta impedem a comprovação do nexo causal entre os recursos transferidos e as despesas realizadas, além de configurar prática vedada pela legislação de regência.'
Acórdão 1160/2011-TCU-Segunda Câmara, Rel. Min. André de Carvalho
'A emissão de cheques nominais à própria entidade beneficiária de recursos de convênio dificulta a comprovação de nexo causal entre os recursos transferidos e o objeto apresentado, além de configurar prática vedada pelas normas que regulam a execução financeira de convênios e outras avenças similares.'
Acórdão 4443/2014-TCU-Primeira Câmara, Rel. Min. José Mucio Monteiro
'A retirada em espécie de recursos de convênio, por meio de cheques nominais à própria prefeitura, impede o estabelecimento de nexo de causalidade entre as quantias repassadas e os pagamentos efetuados e sujeita o gestor que cometeu a irregularidade a responder pela devolução integral do valor recebido, mesmo quando houver execução parcial do objeto.'
 Após apresentação das alegações de defesa, a Polícia Federal, por meio da Delegacia de Repressão à Corrupção e Crimes Financeiros do Rio Grande do Sul, encaminhou ao Tribunal o Ofício 641/2020 (peça 126) , cujos anexos tratam de manifestações relacionadas às apresentações do violonista Yamandu Costa e do Grupo Folclórico Alpino Germânico no projeto cultural tratado nesta TCE.
 Pelo violonista, foi dito que somente se apresentou no evento realizado em Venâncio Aires, em 17/5/2014, não tendo se apresentado nas demais cidades indicadas no projeto cultural (peça 125) . Quanto ao Grupo Folclórico Alpino Germânico, o Ofício 3/2020 (peça 124) informa que apenas encaminhou orçamento para à empresa Mop Produtora Cultural Ltda., mas jamais houve concretização do contrato para se apresentar no projeto cultural em apreço. Portanto, não se apresentou e não recebeu nenhum valor oriundo do projeto cultural.
 Tanto o violonista quanto o grupo folclórico foram listados como atrações nos eventos que seriam realizados através do projeto cultural, conforme citado no Parecer de Avaliação Técnica 368/2016 (peça 33) . As informações ora encaminhadas pela Polícia Federal dão conta de apresentação única de Yamandu Costa em Venâncio Aires e nenhuma apresentação do Grupo Folclórico Alpino Germânico, corroborando as informações de inexecução do objeto, conforme apontado pela SEFIC.
 A respeito da alegação do não envolvimento da responsável na gestão da Mop Produtora Cultural Ltda., constatamos, conforme pesquisa ao CNPJ (peça 123) , que o único sócio administrador da empresa era o Sr. Márcio Juliano de Oliveira, respondendo a Sra. Otacília Quadros de Oliveira por 2% do capital social, como sócia cotista, apenas.
 Constatamos que todos os documentos (recibos de mecenato, atendimento de diligências, documentos da prestação de contas, cheques etc.) foram assinados pelo Sr. Márcio Juliano de Oliveira, não havendo nenhuma assinatura em documentos ou ato de gestão praticado pela Sra. Otacília Quadros de Oliveira na execução do projeto cultural.
 Assim, com relação à sua responsabilidade, consideramos plausível o argumento por ela apresentado, ressaltando que a responsabilização deve recair sobre o sócio administrador da proponente e, somente em circunstâncias especiais, sobre os sócios cotistas, quando fica patente que estes também se valeram da sociedade empresária para tomar parte nas práticas irregulares, o que não se configurou no caso em apreço. 
 Esse é o entendimento manifestado nos acórdãos abaixo reproduzidos e também nos Acórdão 4939/2012-TCU-Segunda Câmara, Rel. Min. Aroldo Cedraz, e 8.221/2011-2ª Câmara, Rel. Min. André de Carvalho:
Acórdão 5088/2015-TCU-Segunda Câmara, Rel. Min. Raimundo Carreiro (voto) :
'21. Finalmente, em relação à exclusão de responsabilidade da Sra. Patrícia Pereira D'Almeida Pinheiro (CPF XXX.214.997-XX) , tem-se que ela figura como sócia-cotista e na primeira alteração do contrato social como sócia gerente (p. 1, p. 62) . Demais disso, não chegou a conduzir qualquer negociação para a concretização do acordo (o projeto cultural foi apresentado pelo Sr. Roberto de Albuquerque Faustino - peça 1, p. 18) , tampouco teve participação na execução orçamentária e financeira atrelada a realização do objetivo inicialmente traçado. Nessa linha, cabe, de fato, excluir sua responsabilidade.'
Acórdão 5254/2018-TCU-Primeira Câmara, Rel. Min. Bruno Dantas (voto) 
'Quanto à responsabilização, promovo ligeiro reparo aos exames empreendidos nos autos no sentido de excluir Felipe Vaz Amorim da relação processual. Segundo jurisprudência desta Corte, apenas os sócios que exercem atividade gerencial (administradores) em pessoa jurídica que recebe recursos com base na Lei Rouanet devem responder solidariamente com a empresa pelas irregularidades detectadas. Transcrevo a ementa/excertos de alguns julgados a esse respeito:
'Os sócios que exercem atividade gerencial em pessoa jurídica que recebe recursos com amparo na Lei Rouanet podem com a empresa responder solidariamente pelas irregularidades detectadas' (Acórdão 1634/2016-TCU-Primeira Câmara, relator Ministro Benjamin Zymler) 
'A responsabilidade pelo débito decorrente de patrocínios concedidos com base na Lei 8.313/9191 (Lei Rouanet) é da empresa responsável pela captação dos recursos e do seu representante legal, em regime de solidariedade' (Acórdão 7374/2010-TCU-Primeira Câmara, relator Ministro Valmir Campelo) .
'Sempre que juridicamente viável, deve ser promovida a citação solidária da sociedade empresária com seu dirigente, nos casos de tomada de contas especial que envolva renúncia fiscal, a exemplo das atividades desenvolvidas com recursos financeiros captados com amparo na Lei 8.313/1991 (Lei Rouanet) , mormente porque a omissão no dever de prestar contas configura infração que merece ser imputada à pessoa física do gestor, e não apenas à empresa' (Acórdão 4028/2010-TCU-Segunda Câmara, relator Ministro-Substituto André Luís de Carvalho) .
No caso de Felipe Vaz Amorim, os registros existentes nas bases de dados da Receita Federal e os documentos dos autos (com destaque para o contrato social de peça 1, p. 24-37) indicam que ele era tão somente sócio-cotista da empresa Amazon Books & Arts Ltda.-ME, sem função gerencial ou administrativa.
Esses mesmos elementos confirmam que o sócio-administrador e representante legal da empresa era Antonio Carlos Belini Amorim, que se encontra devidamente arrolado e responsabilizado nos autos. Ademais, verifica-se na peça 1 que esse foi o agente - pessoa física - que atuou como proponente junto ao MinC desde a submissão do projeto até a contestação na fase reprobatória da prestação de contas.'
Acórdão 3481/2019-TCU-Segunda Câmara, Rel. Min. André de Carvalho (Relatório) :
'3. Enfim, por intermédio do Exmo. Sr. Procurador Rodrigo Medeiros de Lima, o Ministério Público junto ao Tribunal (MPTCU) manifestou a sua concordância em relação à referida proposta da unidade técnica, consignando o seu parecer à Peça 87 nos seguintes termos:
' (...) 3. O Ministério Público acompanha esse entendimento.
4. Em que pese conste da consulta à base CNPJ da receita federal (peça 83) que Aline Cristina Simplício Teixeira da Silva seja sócia administradora da empresa Expoente Empreendimentos e Participações Ltda., consta da cláusula nona do contrato social da referida sociedade empresária, que trata da responsabilidade administrativa, que a administração da sociedade ficará a cargo da sócia Ana Cláudia Simplício Teixeira Martins da Silva, 'cabendo a esta total autonomia no exercício desta função, podendo firmar contratos e convênios junto às repartições Federais, Estaduais, Municipais e Autarquias, empresas industriais e outros, assim como efetuar pagamento de serviços prestados, (...) ' (peça 1, p. 2) .
5. Além disso, destaca-se que todos os documentos relacionados ao convênio em questão que integram o processo (peça 2, p. 1-8 e 12; peças 5-9, 11, 12, 15, 18, 20-23, 26-28, 32, 38, 41-43) foram assinados pela sócia Ana Cláudia Simplício Teixeira Martins da Silva, não havendo, portanto, até o presente momento processual, qualquer comprovação nos autos de que a sócia Aline Cristina Simplício Teixeira da Silva tenha adotado algum ato de gestão referente ao ajuste. Por essa razão, esta sócia não deve ser chamada aos autos para responder solidariamente pelo débito apurado nos autos.'
 Conclusão: procedida a análise dos argumentos apresentados, nota-se, claramente, que a responsável não enfrentou as irregularidades apontadas nos autos, optando por oferecer em sua defesa apenas afirmações vagas e sem sustentação em qualquer elemento de prova. 
 Apesar de não constar da citação dos responsáveis, a constatação da emissão de cheques nominais à própria Mop Produtora Cultural Ltda., no total de R$ 1.224.397,23, com evidente quebra do nexo de causalidade entre os recursos recebidos e as despesas realizadas, reforça a acertada decisão de reprovação da prestação de contas, em razão da inexecução total do objeto do ajuste. De igual forma, as informações recentemente encaminhadas pela Polícia Federal também robustecem as conclusões da SEFIC pela reprovação da prestação de contas.
 Não obstante, a despeito de não lograr elidir as irregularidades apontadas, verificamos que a Sra. Otacília Quadros de Oliveira não deve permanecer como responsável nesta tomada de contas especial, em razão de não figurar como sócia administradora da proponente, apenas como cotista, e não ter praticado atos de gestão na execução do projeto cultural. Assim, suas alegações de defesa devem ser acatadas parcialmente, promovendo-se a sua exclusão da relação processual. 
CONCLUSÃO
 Em face da análise promovida na seção 'exame técnico', constata-se que as alegações de defesa apresentadas pela Sra. Otacília Quadros de Oliveira não foram suficientes para afastar as irregularidades apuradas nesta tomada de contas especial, não se prestando a beneficiar os demais responsáveis revéis. 
 Não obstante, reexaminando os autos, verificou-se que sua diminuta participação societária na empresa MOP Produtora Cultural Ltda., de 2%, como sócio cotista, aliada à ausência de atos de gestão na execução do Pronac 13-3037, importa no afastamento de sua responsabilidade.
 Com efeito, em função da revelia de Márcio Juliano de Oliveira (XXX.676.630-XX) , sócio administrador da proponente, e da empresa Mop Produtora Cultural Ltda. (12.497.683/0001-13) , não foi possível sanear as irregularidades a ele atribuídas, tampouco elidir o débito a eles imputados. Ademais, inexistem nos autos elementos que demonstrem a boa-fé dos responsáveis ou a ocorrência de outros excludentes de ilicitude, punibilidade ou culpabilidade. Desse modo, suas contas devem, desde logo, ser julgadas irregulares, nos termos do art. 202, § 6º, do RITCU, procedendo-se às suas condenações em débito e aplicando-lhes, ainda, a multa prevista no art. 57 da Lei 8.443/1992, uma vez que não ocorreu a prescrição da pretensão punitiva, conforme análise realizada no item 23.
PROPOSTA DE ENCAMINHAMENTO
 Diante do exposto, submetem-se os autos à consideração superior, propondo-se a adoção das seguintes medidas:
a) 	considerar revéis o Sr. Márcio Juliano de Oliveira (XXX.676.630-XX) , sócio administrador da empresa Mop Produtora Cultural Ltda., e a empresa Mop Produtora Cultural Ltda. (12.497.683/0001-13) , com fundamento no § 3º do art. 12 da Lei 8.443/1992;
b)	acatar parcialmente as alegações de defesa apresentadas pela Sra. Otacília Quadros de Oliveira (XXX.228.980-XX) , excluindo-a da relação processual;
c) 	com fundamento nos arts. 1º, inciso I, e 16, inciso III, alínea 'c', da Lei 8.443/1992 c/c os arts. 19 e 23, inciso III, da mesma Lei, e com arts. 1º, inciso I; 209, inciso III; 210 e 214, inciso III, do RITCU, julgar irregulares as contas de Márcio Juliano de Oliveira (XXX.676.630-XX) , sócio administrador da empresa Mop Produtora Cultural Ltda., e da empresa Mop Produtora Cultural Ltda. (12.497.683/0001-13) e condená-los, solidariamente, ao pagamento das quantias a seguir especificadas, com a fixação do prazo de quinze dias, a contar da notificação, para comprovarem, perante o Tribunal (art. 214, inciso III, alínea 'a', do RITCU) , o recolhimento da dívida aos cofres do Fundo Nacional da Cultura, atualizada monetariamente e acrescida dos juros de mora, calculados a partir das datas discriminadas até a data do recolhimento, na forma prevista na legislação em vigor:
	VALOR ORIGINAL (R$) 
	DATA DA OCORRÊNCIA
	DÉBITO/CRÉDITO

	60.000,00
	23/10/2013
	D

	20.000,00
	31/10/2013
	D

	30.000,00
	7/11/2013
	D

	100.000,00
	22/11/2013
	D

	42.000,00
	27/11/2013
	D

	13.000,00
	29/11/2013
	D

	119.000,00
	16/12/2013
	D

	2.000,00
	16/12/2013
	D

	150.000,00
	17/12/2013
	D

	175.000,00
	19/12/2013
	D

	30.000,00
	27/12/2013
	D

	5.000,00
	27/12/2013
	D

	23.496,54
	30/12/2013
	D

	16.000,00
	30/12/2013
	D

	6.400,00
	30/12/2013
	D

	105.000,00
	30/12/2013
	D

	5.000,00
	7/3/2014
	D

	3.000,00
	18/3/2014
	D

	4.000,00
	21/3/2014
	D

	22.506,93
	24/3/2014
	D

	23.985,09
	3/4/2014
	D

	100.000,00
	23/5/2014
	D

	15.000,00
	30/6/2014
	D

	50.000,00
	14/7/2014
	D

	15.000,00
	22/7/2014
	D

	5.000,00
	30/10/2014
	D

	1.392,56
	31/10/2014
	D

	1.113,39
	31/10/2014
	D

	100.000,00
	7/11/2014
	D

	100.000,00
	7/11/2014
	D

	13.524,96
	12/11/2014
	D

	1.093,11
	28/11/2014
	D

	20.000,00
	8/12/2014
	D

	4.529,65
	30/12/2014
	D

	0,01
	1º/9/2017
	C

d) 	aplicar, individualmente, a Márcio Juliano de Oliveira (XXX.676.630-XX) , sócio administrador da empresa Mop Produtora Cultural Ltda., e a Mop Produtora Cultural Ltda. (12.497.683/0001-13) a multa prevista no art. 57 da Lei 8.443/1992 c/c o art. 267 do RITCU, fixando-lhes o prazo de quinze dias, a contar da notificação, para que comprovem, perante o Tribunal (art. 214, inciso III, alínea 'a', do RITCU) , o recolhimento da dívida aos cofres do Tesouro Nacional, atualizada monetariamente desde a data do acórdão que vier a ser proferido por este Tribunal até a do efetivo recolhimento, se paga após o vencimento, na forma da legislação em vigor;
e)	autorizar, desde logo, nos termos do art. 28, inciso II, da Lei 8.443/1992, a cobrança judicial da dívida, caso não atendidas as notificações;
f)	autorizar desde logo, se requerido pelos responsáveis, o pagamento da dívida em até 36 parcelas mensais e consecutivas, nos termos do art. 26 da Lei 8.443/1992 c/c o art. 217 do RITCU, fixando-lhes o prazo de quinze dias, a contar do recebimento da notificação, para comprovarem perante o Tribunal o recolhimento da primeira parcela, e de trinta dias, a contar da parcela anterior, para comprovar o recolhimento das demais parcelas, devendo incidir sobre cada valor mensal, atualizado monetariamente, os juros de mora devidos, na forma prevista na legislação em vigor, alertando-os que a falta de comprovação do recolhimento de qualquer parcela importará no vencimento antecipado do saldo devedor, nos termos do § 2º do art. 217 do RITCU;
g)	enviar cópia do acórdão que vier a ser proferido à Secretaria Especial de Cultura e aos  responsáveis, para ciência, informando-os que a deliberação, acompanhada do relatório e voto que a fundamentarem, estará disponível para consulta no endereço www.tcu.gov.br/acordaos, além de esclarecer que, caso requerido, o TCU poderá fornecer sem custos as correspondentes cópias, de forma impressa; e
h)	encaminhar cópia da deliberação, bem como do relatório e do voto que a fundamentarem, ao Procurador-Chefe da Procuradoria da República no Estado do Rio Grande do Sul, nos termos do § 3º do art. 16 da Lei 8.443/1992 c/c o § 7º do art. 209 do RITCU, para adoção das medidas que entender cabíveis."
2.	O Diretor e o Secretário da SecexTCE ratificaram a instrução acima (peças 128 e 129) .
3.	O representante do Ministério Público junto ao Tribunal de Contas da União (MP/TCU) , em sua intervenção regimental, endossou o encaminhamento alvitrado pela unidade técnica (peça 132) .
4.	Tendo em vista a juntada aos autos, ainda que intempestiva, das alegações de defesa da empresa Mop Produtora Cultural Ltda. e do sr. Márcio Juliano de Oliveira (peça 131) , determinei, em homenagem aos princípios da verdade material, do contraditório e da ampla defesa, que a SecexTCE realizasse o seu exame em complementação à instrução técnica acima transcrita.
5.	Assim, veio aos autos a instrução técnica inserta à peça 136, cujo trecho essencial transcreve-se a seguir:
	" (...) 16. Por meio do despacho de peça 133, o relator, Min. Benjamin Zymler, determinou a restituição do processo para nova análise pela SecexTCE, em homenagem ao princípio da verdade material e do contraditório e da ampla defesa, uma vez que os responsáveis Márcio Juliano de Oliveira e Mop Produtora Cultural Ltda. haviam comparecido aos autos e apresentado intempestivamente suas alegações de defesa (peça 131) . 
	17. A defesa ora apresentada se refere aos três responsáveis citados nesta TCE.
	EXAME TÉCNICO
	18. Preliminarmente, informam os responsáveis Mop Produtora Cultural Ltda. e Márcio Juliano de Oliveira que somente tomaram conhecimento de suas citações por meio do edital publicado em 29/7/2020, apesar de este último afirmar residir com a Sra. Otacília Quadros de Oliveira, também responsável nos autos. Assim, requerem que o prazo para apresentação de suas alegações passe a contar a partir dessa data.
	19. Com relação às citações encaminhadas pela via postal ao Sr. Márcio Juliano de Oliveira (peças 108 e 119) para os endereços constantes das bases de dados da Receita Federal e do TSE, ambas são válidas. A despeito de informar que reside juntamente com a Sra. Otacília Quadros de Oliveira, pesquisa de endereço realizado nesta data (peça 135) indica que ainda reside no mesmo endereço da pesquisa constante da peça 104, utilizada para sua citação, ou seja, na Rua Romeo Brandt 616, Ivoti/RS, diferente daquele da Sra. Otacília Quadros de Oliveira (peça 103) .
	20. Não obstante, o recebimento intempestivo das alegações de defesa de Mop Produtora Cultural Ltda. e de Márcio Juliano de Oliveira, determinado pelo relator, afasta a revelia declarada na instrução de peça 127.
	21. Ultrapassadas as considerações preliminares, os responsáveis repetem, no mérito (peça 131, p. 3-8) , ipsis litteris, os argumentos da defesa anterior de Otacília Quadros de Oliveira (peça 112) , não havendo nenhuma novel informação ou documento a analisar.
	22. Vale esclarecer que o Tribunal pode analisar novos documentos de defesa, mesmo se apresentados depois de encerrada a etapa de instrução processual (art. 160, §§ 1º e 2º, do RITCU) , com fundamento no princípio da verdade real, como asseverou o relator. No entanto, é necessário que os documentos sejam efetivamente novos e tenham alguma eficácia contra as irregularidades imputadas aos responsáveis, o que não se verifica no caso em apreço (Acórdão 259/2016-TCU-Plenário, Rel. Min. Augusto Sherman) .
	CONCLUSÃO
	23. Isto posto, não havendo nenhum argumento que possa alterar a análise já realizada no exame técnico da instrução de peça 127, deve ser mantida a proposta de encaminhamento anterior, excluindo-se, todavia, a declaração de revelia de Mop Produtora Cultural Ltda. e de Márcio Juliano de Oliveira. (...) ".
6.	O Diretor e o Secretário da SecexTCE ratificaram a instrução acima (peças 137 e 138) .
7.	O representante do Ministério Público junto ao Tribunal de Contas da União (MP/TCU) , mais uma vez, acatou o encaminhamento alvitrado pela unidade técnica (peça 139) .
É o relatório.

Celso Luiz Schneider (OAB/RS 29.513) e outros

Procurador Júlio Marcelo de Oliveira

TOMADA DE CONTAS ESPECIAL. RECURSOS CAPTADOS POR FORÇA DE PROJETO CULTURAL. NÃO COMPROVAÇÃO DA REGULAR APLICAÇÃO. CITAÇÃO. ALEGAÇÕES DE DEFESA PARCIALMENTE ACOLHIDAS QUANTO A UM RESPONSÁVEL. EXCLUSÃO DO POLO PASSIVO DO PRESENTE PROCESSO. ALEGAÇÕES DOS DEMAIS RESPONSÁVEIS REJEITADAS. CONTAS IRREGULARES. DÉBITO. MULTA. CIÊNCIA.

TOMADA DE CONTAS ESPECIAL (TCE)

Em exame, processo de tomada de contas especial instaurada pela Secretaria Especial de Cultura em desfavor da empresa Mop Produtora Cultural Ltda., do sr. Márcio Juliano de Oliveira e da sra. Otacília Quadros de Oliveira em razão da não comprovação da regular aplicação dos recursos captados por força de projeto cultural.
2.	O objeto do ajuste era a realização do projeto "Brasil: Nossa cultura é show - 2ª edição", que compreendia uma mostra artística com 48 apresentações de grupos de música instrumental e folclórica em praças públicas, em seis cidades da região sul do Brasil, formando seis etapas do projeto.
3.	Foi autorizada a captação do total de R$ 1.416.407,00, no período de 3/7/2013 a 31/12/2014, com prazo de execução de 16/12/2013 a 31/12/2014 e prazo para prestação de contas recaindo em 30/1/2015.
4.	A proponente captou valores que alcançaram o montante de R$ 1.382.042,23, conforme atestam os recibos e os extratos bancários constantes dos autos.
5.	O fundamento para a instauração da tomada de contas especial foi a não comprovação da boa e regular aplicação dos recursos recebidos em face do descumprimento do objeto e objetivos pactuados.
6.	O Relatório de Tomada de Contas Especial 216/2018 (peça 92) indicou a ocorrência de dano ao erário correspondente ao montante total captado, sob responsabilidade solidária da empresa e de seus dirigentes.
II
7.	Nesta Corte de Contas, foi promovida a citação da empresa Mop Produtora Cultural Ltda., do sr. Márcio Juliano de Oliveira e da sra. Otacília Quadros de Oliveira para que apresentassem alegações de defesa devido à inexecução total do objeto do projeto incentivado.
8.	Regularmente notificada, a sra. Otacília Quadros de Oliveira compareceu aos autos e apresentou as alegações de defesa constantes da peça 112. Argumentou que: (i) a empresa Mop Produtora Cultural Ltda., da qual é sócia, é uma empresa idônea, com prestígio no mercado, e que se encontra fora de atividade desde 2015 em função de problemas financeiros; (ii) todos os procedimentos previstos em instrução normativa e no projeto aprovado foram seguidos à risca, tendo executado seu objeto com perfeição; (iii) a empresa prestou contas regularmente, não existindo quaisquer irregularidades passíveis de penalização; (iv) todos os documentos e registros fotográficos comprobatórios foram enviados ao extinto Ministério da Cultura, sendo que os pagamentos foram realizados de acordo com o orçamento aprovado; (v) é pessoa idosa, com 74 anos, e não se envolvia com a gestão dos negócios da empresa. Por fim, a responsável requereu sua exclusão da presente tomada de contas especial por entender não ter praticado qualquer conduta lesiva ao erário.
9.	O sr. Márcio Juliano de Oliveira e a empresa Mop Produtora Cultural Ltda. também ofertaram alegações de defesa, as quais, mesmo intempestivas, foram objeto de exame. Conforme asseverou a unidade técnica, os responsáveis repetiram, no mérito, ipsis litteris, os argumentos externados pela sra. Otacília Quadros de Oliveira, sem novas informações.
10.	A SecexTCE propôs, quanto ao mérito, rejeitar os argumentos oferecidos, uma vez que foram considerados incapazes de elidir as irregularidades observadas pelo órgão concedente e que se traduziram na inexecução do objeto.
11.	Contudo, a unidade técnica entende assistir razão à sra. Otacília Quadros de Oliveira no que diz respeito à alegação de seu não envolvimento na gestão da Mop Produtora Cultural Ltda. Segundo apurado, o único sócio administrador da empresa era o sr. Márcio Juliano de Oliveira, respondendo a sra. Otacília Quadros de Oliveira por apenas 2% do capital social, como sócia cotista. Ademais, a SecexTCE salienta que todos os documentos (recibos de mecenato, atendimento de diligências, documentos da prestação de contas, cheques etc.) foram assinados tão somente pelo sr. Márcio Juliano de Oliveira, não havendo nenhuma assinatura em documentos ou ato de gestão praticado pela responsável na execução do projeto cultural.
12.	Assim, a unidade técnica considera que a responsabilização deve recair apenas sobre a empresa e sobre o seu sócio administrador, excluindo-se a sra. Otacília Quadros de Oliveira da presente relação processual.
13.	O Parquet especializado endossou o posicionamento da SecexTCE.
III
14.	Ratifico as análises uniformes efetuadas pela unidade técnica e pelo representante do MP/TCU, motivo pelo qual as incorporo às minhas razões de decidir.
15.	Inexistem, nos autos, quaisquer elementos capazes de comprovar a boa e regular aplicação dos recursos captados por força do projeto cultural em comento. Os responsáveis, em suas alegações de defesa, não refutaram, por meio de elementos concretos, o extenso rol de irregularidades apontado pelo então Ministério da Cultura, abaixo sintetizado:
	a) apenas há registros da realização do evento na localidade de Venâncio Aires, conforme mídias e notas fiscais emitidas por prestadores de serviço daquela localidade;
	b) não houve comprovação da realização dos eventos nas outras oito cidades previstas; 
	c) existência de comprovantes de pagamento para mídias televisivas sem comprovação da execução desses serviços;
	d) notas fiscais emitidas para eventos em cidades que não estavam indicadas no projeto; 
	e) vários serviços de natureza distinta (hospedagem com alimentação, assistência e coordenação de produção e transporte) prestados por uma única empresa;
	f) diversos comprovantes de pagamento, totalizando R$ 159.000,00, destinados a uma única empresa, CWF Produtora Cultural Ltda. - Me, que tem como nome fantasia "Yzen Eventos", isto é, o mesmo nome fantasia e endereço comercial da empresa Mop Produtora Cultural Ltda., proponente do projeto;
	g) material de divulgação e registro fotográfico sem a indicação dos locais de realização e nem das atrações que se apresentaram no evento, constando apenas a expressão "grupos folclóricos regionais e apresentações locais"; e
	h) as declarações de artistas e produtoras, utilizadas como comprovação da realização dos eventos, não indicam os locais de apresentação e nem as respectivas datas, sendo insuficientes para atestar a efetiva realização de objeto.
16.	Adicionalmente, cumpre salientar a grave constatação atinente ao fato de que a própria Mop Produtora Cultural Ltda. foi a beneficiária de diversos cheques emitidos em seu favor, os quais somaram 88,6% do total dos recursos captados.
17.	A jurisprudência deste Tribunal é consolidada quanto à quebra do nexo de causalidade nas situações de emissão de cheques nominativos à própria entidade beneficiária dos recursos (vide Acórdãos 597/2019-2ª Câmara, 3.005/2016-Plenário e 4.443/2014-1ª Câmara, dentre outros) .
18.	A SecexTCE faz referência, ainda, a documentação remetida a esta Corte de Contas pela Polícia Federal, por meio da Delegacia de Repressão à Corrupção e Crimes Financeiros do Rio Grande do Sul (peça 126) , cujos anexos cuidam de manifestações relacionadas às apresentações do violonista Yamandu Costa e do Grupo Folclórico Alpino Germânico no projeto cultural tratado neste processo.
19.	Do que ressai da documentação acima citada, o violonista informou que somente se apresentou no evento realizado na cidade de Venâncio Aires, em 17/5/2014, não tendo se apresentado nas demais cidades indicadas no projeto cultural. Quanto ao Grupo Folclórico Alpino Germânico, a notícia é a de que apenas encaminharam orçamento à empresa Mop Produtora Cultural Ltda., mas jamais houve concretização do contrato para se apresentarem no âmbito do projeto.
20.	Dessa forma, observa-se que as informações encaminhadas pela Polícia Federal reforçam a conclusão pela inexecução do objeto, conforme apontado pela Secretaria Especial de Cultura.
21.	Cumpre destacar que o ônus de comprovar a regularidade da integral aplicação dos recursos públicos compete ao gestor, por meio de documentação idônea, que demonstre, de forma efetiva e inequívoca, os gastos efetuados e o nexo de causalidade entre as despesas realizadas e os recursos federais recebidos. Dessa forma, o responsável deve trazer aos autos informações consistentes que afastem as irregularidades de forma cabal.
22.	Acolho, pois, a proposta formulada pela unidade técnica e pelo Parquet no sentido de julgar irregulares as presentes contas, com imputação de débito correspondente à totalidade dos valores geridos.
23.	A responsabilidade pelo ressarcimento do dano deve recair sobre a entidade beneficiária dos recursos e sobre seu sócio-administrador, sr. Márcio Juliano de Oliveira. Isso porque restou verificado que a sra. Otacília Quadros de Oliveira, na qualidade de sócia-cotista, era a detentora de apenas 2% do capital social, não havendo qualquer indício de sua participação na gestão da empresa ou na execução do projeto cultural.
24.	Sobre o tema, a jurisprudência desta Corte é no sentido de que apenas os sócios que exercem atividade gerencial (administradores) em pessoa jurídica que recebe recursos com base na Lei Rouanet devem responder, solidariamente com a empresa, pelas irregularidades detectadas (vide Acórdão 5254/2018-TCU-Primeira Câmara, 1.634/2016-1ª Câmara e 5.088/2015-2ª Câmara) .
25.	Logo, deve haver a exclusão da responsabilidade da sra. Otacília Quadros de Oliveira.
26.	Ante a gravidade da conduta dos responsáveis, impõe-se apropriada, ainda, a aplicação da multa prevista nos arts. 19, caput, e 57 da Lei 8.443/1992. Para tanto, fixo o seu valor em R$ 195.000,00, correspondente a, aproximadamente, 10% do valor atualizado do débito.
	Ante o exposto, voto no sentido de que o Tribunal adote o acórdão que ora submeto à deliberação desta Primeira Câmara.
                  TCU, Sala de Sessões Ministro Luciano Brandão Alves de Souza, em 11 de maio de 2021.
BENJAMIN ZYMLER 
Relator